臺灣嘉義地方法院民事判決
110年度重訴字第42號
原      告  黃凰茹  



訴訟代理人  陳澤嘉律師
            林子恒律師
            蔡翔安律師
被      告  邱和泉  
訴訟代理人  王瀚興律師
被      告  邱雅潔  
上列當事人間請求所有權移轉登記事件，經本院於民國110年9月
29日言詞辯論終結，判決如下：
    主  文
被告邱雅潔應將嘉義縣○○鄉○○段000○000地號土地，應有部分均6
分之3之預告登記予以塗銷。
被告邱和泉應將嘉義縣○○鄉○○段000○000地號土地，應有部分均6
分之3之不動產所有權登記予以塗銷，回復登記為原告所有。
訴訟費用由被告邱和泉負擔10分之9，由被告邱雅潔負擔10分之1
。
本判決於原告以新臺幣（下同）225萬元供擔保後，得假執行。
但被告以6,746,510元為原告預供擔保，得免為假執行。
    事實及理由
一、原告起訴主張：
（一）原告黃凰茹之父於民國84年10月23日逝世，原告繼承取得
      嘉義縣○○鄉○○段000地號土地 (下稱系爭489地號土地）、
      同段557地號土地(下稱系爭557地號土地，合稱系爭2筆土
      地）之應有部分6分之1、原告之姊妹黃鳳凰取得系爭土地
      之應有部分6分之2。原告約86年間，將本票借予他人，該
      本票被他人利用予以借貸，經友人告知可能觸犯票據法，
      進而建議名下不得有任何資產。原告因此於87年將系爭土
      地之應有部分6分之1借名登記於黃麗娟名下。92年原告結
      識被告邱和泉，起初2人感情甚篤，經雙方合意成立借名
      登記契約。嗣後黃鳳凰積欠原告債務，原告遂依照與邱和
      泉間之借名登記契約，請黃鳳凰將原先繼承之系爭土地之
      6分之2應有部分以買賣方式移轉給邱和泉，另請黃麗娟將
      系爭土地6分之1應有部分移轉登記於邱和泉名下，而借名
      登記於被告邱和泉名下，又被告並無代償原告債務之事。
（二）被告邱和泉於109年12月31日將系爭2筆土地預告登記予被
      告邱雅潔。
（三）原告與被告間有借名契約，原告以起狀送達代終止借名登
      記之意思表示通知，並類推民法第541條第2項、第767條
      第1項前段、中段、第179條之規定，訴請被告返還系爭2
      筆土地。又請求權時效自借名契約終止時起算，本件時効
      未完成。
（四）訴之聲明：如主文所示。
二、被告則以：
（一）依票據關係、票據文義性，原告依本票負擔付款責任，並
      無所謂觸犯票據法之情況；況票據刑罰早在75年12月31日
      廢止；若原告真有因本票債信不佳情事，應有執票人依票
      據法第123條聲請強制執行，然本件付之闕如，是原告稱
      違反票據法需要將財產借名登記，應屬虛捏。
（二）原告未能就借名登記事項盡舉證之責：
   1、原告雖陳稱系爭土地由被告交與原告堂哥黃銘銓耕作，因
      由原告使用處分系爭土地，此有所謂借名登記。然本件欠
      缺任何所有權狀交由原告保管之證據，不能僅憑無償使用
      土地多年，或所有權人容認使用，率認有借名登記關係。
   2、原告並未繳納任何稅捐，即便有繳納稅捐，亦不能從繳納
      稅捐當然認定有借名登記關係。
   3、證人黃銘銓、黃麗娟、黃鳳凰之證述皆屬傳聞證據，不能
      作為借名登記契約存在之證據：
（三）假設有所謂借名登記契約，但原告於94年1月21日即可請
      求，其於110年5月17日起訴，已罹於民法第125條15年之
      時效。
（四）聲明：
   1、原告之訴駁回。
   2、訴訟費用由原告負擔。
   3、如受不利判決，願供擔保請准免為假執行。 
三、爭點事項：
（一）不爭執事項：
   1、系爭2筆土地，現登記在被告邱和泉名下，應有部分均為3
      /6。
   2、系爭2筆土地之所有權狀現由被告邱和泉保管中。
　 3、被告邱雅潔於110年1月20日將系爭2筆土地為預告登記。
（二）爭執事項：
   1、原告有無借用被告邱和泉之名義，將系爭2筆土地登記在
      被告邱和泉名下？
　 2、原告之請求有無理由？　　
四、本院判斷：
（一）原告有無借用被告邱和泉之名義，將系爭2筆土地登記在
      被告邱和泉名下？
   1、系爭489、557地號土地，登記在被告邱和泉名下，應有部
      分均為3/6，被告邱雅潔於110年1月20日將系爭2筆土地為
      預告登記，有土地謄本可證，並為兩造所不爭執（本院卷
      第59-65、106頁）。
   2、證人黃銘銓證稱：「系爭2筆土地在原告父親生前時，我
      就幫他種植，我伯父叫我去耕作，我已經幫他做了30幾年
      了。那時候土地是我伯父黃坤池的，他過世後他的繼承人
      都委託我繼續耕作，我有問過原告跟原告的大哥，他們有
      答應我繼續耕作，沒有拿租金。到現在還是我在耕作，我
      已經耕作30幾年了。他們登記完之後，有帶邱和泉去我那
      裡，去田裡找我，邱和泉說暫時要幫原告保管。原告跟邱
      和泉都有跟我說要讓我繼續耕作」等語（本院卷第107、1
      08頁）。
　 3、證人黃麗娟證稱：「系爭2筆土地曾有持分過有，原告的
      父親往生後，原告應該是有牽涉票據法或是什麼問題，然
      後要求登記在我的名下，登記6分之1在我名下，已經20幾
      年了。後來有一天原告跟我說，她要把她的土地交給邱大
      哥代為保管。然後我就把土地原封不動的過戶給邱和泉。
      原告跟我說她有一個男友，她想把她的土地過戶給她的男
      友代為保管。因為她有票據法的隱憂，她也是因為這個原
      因，才會把土地登記在我名下。我沒有拿邱和泉一毛錢，
      就只是登記給邱和泉，因為那個土地不是我的」等語（本
      院卷第109、110頁）。
　 4、證人黃鳳凰證稱：「我父親過世之後，有繼承土地。我們
      4個兄弟姊妹繼承，也有登記我的名下，我大哥的女兒有
      欠我錢，所以有移轉給我。後來我欠原告的錢，原告向我
      要錢，我沒有錢，所以就把土地過戶給原告，後來就說要
      過戶給邱先生，她說要寄在邱先生那邊。我說要寄在邱先
      生那裡，不如寄在我這邊，我當時有罵原告。更正我們家
      有6個人，有4個男生，2個女生，我們總共有6個人繼承」
      等語（本院卷第111頁）。
　 5、核上三位證人所述，原告將系爭2筆土地應有部分3/6登記
      予被告邱和泉，係要由被告邱和泉代原告保管等情一致。
      又原告當時與被告邱和泉同住，則上述證人證述被告邱和
      泉代原告保管系爭2筆土地，並由被告邱和泉保管權狀等
      情，並不違常情與經驗法則。可證原告將系爭2筆土地3/6
      登記予被告邱和泉，僅係請被告邱和泉代保管，並無贈與
      或移轉所有權之真意。
　 6、被告邱和泉主張有代償原告100萬元、280萬元，此為原告
      所否認，被告邱和泉亦無提相關事證，是其主張有代償之
      事實，不可採信。
　 7、綜上所述，原告將系爭2筆土地應有部分3/6登記予被告邱
      和泉，係要由被告邱和泉代原告保管，並非贈與或有償行
      為。
　 8、按稱「借名登記」者，謂當事人約定一方將自己之財產以
      他方名義登記，而仍由自己管理、使用、處分，他方允就
      該財產為出名登記之契約，其成立側重於借名者與出名者
      間之信任關係，及出名者與該登記有關之勞務給付，具有
      不屬於法律上所定其他契約種類之勞務給付契約性質，應
      與委任契約同視，倘其內容不違反強制、禁止規定或公序
      良俗者，當賦予無名契約之法律上效力。經查，原告將系
      爭2筆土地應有部分3/6登記予被告邱和泉，係要由被告邱
      和泉代原告保管，並非贈與或有償行為。參之上述，原告
      有借用被告邱和泉之名義，將系爭2筆土地登記在被告邱
      和泉名下，係成立借名記，應承認借名人即原告為真正所
      有權人。
（二）原告之請求有無理由？　　　　
   1、按稱「借名登記」其成立側重於借名者與出名者間之信任
      關係，及出名者與該登記有關之勞務給付，具有不屬於法
      律上所定其他契約種類之勞務給付契約性質，應與委任契
      約同視，倘其內容不違反強制、禁止規定或公序良俗者，
      當賦予無名契約之法律上效力，其內部間仍應承認借名人
      為真正所有權人。並依民法第529條規定，適用民法委任
      之相關規定；受任人因處理委任事務，所收取之金錢、物
      品及孳息，應交付於委任人。受任人以自己之名義，為委
      任人取得之權利，應移轉於委任人（民法第541條）；當
      事人之任何一方，得隨時終止委任契約（第549條第1項）
      。
　 2、次按，請求權，因15年間不行使而消滅。但法律所定期間
      較短者，依其規定（民法第125條）；消滅時效，自請求
      權可行使時起算。以不行為為目的之請求權，自為行為時
      起算（民法第128條）。查，原告以起訴狀繕本送達作為
      終止兩造間借名登記契約之意思表示，並經被告邱和泉於
      110年7月1日收受，有起訴狀、送達證書可證（本院卷第1
      1、47頁）。是原告類推適用民法第541條第2項，及以民
      法第767條第1項前段、民法第179條請求被告塗銷登記並
      返還系爭土地予原告，請求權時效應自借名契約終止時起
      算，故本件時效尚未完成，被告主張時效抗辯，並無理由
      。
　 3、末按，無法律上之原因而受利益，致他人受損害者，應返
      還其利益。雖有法律上之原因，而其後已不存在者，亦同
      （民法第179條）；所有人對於無權占有或侵奪其所有物
      者，得請求返還之。對於妨害其所有權者，得請求除去之
      。有妨害其所有權之虞者，得請求防止之（民法第767條
      第1、2項）。
　 4、原告業以起訴狀為終止借名登記，是原告與被告邱和泉間
      就系爭土地之借名登記關係已終止，被告邱和泉自有返還
      之義務，又被告邱和泉仍登記為系爭2筆土地應有部分6分
      之3之所有權，亦係受有不當得利，則原告依上開法規，
      請求被告邱和泉將借名登記之系爭2筆土地應有部分6分之
      3所有權登記予以塗銷，回復登記為原告所有，為有理由
      ，應予准許。
 　5、系爭2筆土地為邱雅潔為預告登記，而被告邱雅潔自承：
      「我們當時預告登記只是單純要保護這個土地，因為我爸
      爸年紀大了，我擔心我爸爸被騙」等語（本院卷第112頁
      ）。可見被告邱雅潔就系爭2筆土地所為之預告登記，被
      告2人間並無任何權利義務之關係，但此預告登記對原告
      對系爭2筆土地所有權有所妨害。從而原告請求被告邱雅
      潔將系爭2筆土地應有部分3/6之預告登記予以塗銷，為有
      理由，應予准許。
　 6、兩造陳明願供擔保請准宣告假執行或免假執行，經核無不
      合，爰分別酌定相當之擔保金額准許之。
（四）本件事證已臻明確，兩造其餘攻擊防禦之方法，不影響先
      、備位聲明判決之結果，爰不一一論述。
五、訴訟費用裁判之依據：民事訴訟法第78條、第85條第1項但
    書。
中　　華　　民　　國　　110 　年　　10　　月　　15　　日
                  民事第三庭法　官　馮保郎   
以上正本係照原本作成。
如不服本判決，應於送達後20日內，向本院提出上訴狀（須按對
造人數提出繕本）及表明上訴理由，並依上訴利益繳交第二審裁
如委任律師提起上訴者，應一併繳納上訴審裁判費。 
中　　華　　民　　國　　110 　年　　10　　月　　15　　日
                            書記官　蔡沛圻